【裁判字號】    99,保險小上,4
【裁判日期】    991214
【裁判案由】    給付保險金
【裁判全文】
臺灣臺南地方法院民事判決           99年度保險小上字第4號
上  訴  人
即  原  告  蔡華宗
被上訴人即
被      告  南山人壽保險股份有限公司
法定代理人  謝仕榮
上列當事人間請求給付保險金事件，上訴人不服本院臺南簡易庭
99年11月2日所為第一審判決（99年度南保險小字第6號）提起上
訴，本院裁定如下：
    主  文
上訴駁回。
第二審訴訟費用新臺幣壹仟伍佰元由上訴人負擔。
    理  由
一、按關於請求給付金錢或其他代替物或有價證券之訴訟，其標
    的金額或價額在新臺幣10萬元以下者，適用小額訴訟程序，
    民事訴訟法第436條之8第1項定有明文。查本件請求給付之
    訴訟標的金額為新臺幣（下同）54,039元，在10萬元以下，
    揆諸前揭法條規定，應適用小額程序，合先敘明。
二、次按對於小額程序第一審裁判之上訴或抗告，非以其違背法
    令為理由，不得為之；且上訴狀內應記載上訴理由，表明原
    判決所違背之法令及其具體內容，以及依訴訟資料可認為原
    判決有違背法令之具體事實，民事訴訟法第436條之24第2項
    、第436條之25分別定有明文。而所謂判決違背法令，係指
    原判決有不適用法規或適用不當之情形，若僅係取捨證據、
    認定事實等屬於原審法院職權行使之事項，除有認定違法之
    情形外，應不生違背法令之問題，最高法院28年上字第1515
    號判例意旨足資參照。另小額程序之第二審判決，依上訴意
    旨足認上訴為無理由者，得不經言詞辯論為之，同法第436
    條之29第2款亦有明定。
三、上訴人上訴意旨略以：(一)系爭保險契約中「個人傷害保險醫
    療保險金特約條款─限額給付」之保險商品有分無社會保險
    者、有社會保險者二種，前者保費較高，後者保費較低，上
    訴人係投保前者。系爭保險契約之理賠約定，無社會保險者
    ：就其自行支出之「合理的實際醫療費用給付「傷害醫療保
    險金」；有社會保險者：「合理的實際醫療費用」扣除「被
    保險人已獲得社會保險醫療給付或其他保險醫療給付」部分
    之差額給付「傷害醫療保險金」。上訴人援引契約客觀真意
    為自己真意而選擇投保「無社會保險者」乙類，而保險契約
    之解釋有疑義時，應做有利於被保險人之解釋，故上訴人主
    張投保無社會保險者種類者，自行支出名詞應解釋為：無社
    會保險者類之保險契約中並沒有就「自行支出」範圍明定定
    義，保單契約之權利義務人只有保險人與被保險人兩造而已
    並無關第三者，系爭契約中之「自行支出」之意，依保險法
    第131條保險人負給付保險金額之責，凡不是保險人基於理
    賠行為而代行支付者，而由被保險人自行完成給付清償與醫
    院間所發生該「必需且合理的實際醫療費用」之支付行為均
    屬之。原判決對於系爭「自行支出」保險契約解釋認定，係
    僅自系爭契約中之「甲、無社會保險者」部分斷章取義解釋
    ，未通觀契約全文，探求契約當事人之客觀真意，而致契約
    之誠信原則、主要目的及經濟等全般為之扭曲，違反保險法
    第54條、最高法院74年度台上字第355號、92年台上字第271
    0號等判例，有判決不適用法規之違背法令。(二)全民健康保
    險是公法上強制性法律關係之社會保險，沒有個人自由意願
    選擇餘地，也是保險法第62條不負通知當事人義務之事項，
    與保險法複保險要件不符，乃原審判決認系爭保險契約有保
    險法複保險填補原則法制之適用，有判決不適用法規及適用
    不當之違背法令事由（參保險法第35條、最高法院76年度台
    上字第1166號、89年度台上字第805號判例）。原審為上訴
    人敗訴之判決，顯然有誤，爰聲明：原判決均廢棄，被上訴
    人應給付上訴人54,039元，及自民國98年7月17日起至清償
    日止，按年息百分之10計算之利息。
四、經查：本件上訴人於99年11月9日收受原審判決書，並於同
    年11月24日向本院提起上訴狀，且於該上訴狀上訴理由欄中
    具體表明原審判決有上揭違背法令之理由，揆諸上開法條規
    定，應認本件上訴係屬合法。茲就上訴人提起本件上訴，有
    無理由，分述如下：
  (一)本件上訴人於79年1月23日起以自己為要保人及被保險人，
    向被上訴人投保「個人人身意外平安保險」，並附加「個人
    傷害保險醫療保險金特約－限額給付」中之「無社會保險者
    之傷害醫療保險金」附約，以1年1約之方式，其中98年度之
    保險期間自98年1月23日起至99年1月22日止。該年度系爭保
    險之最高給付限額為54,039元。嗣上訴人於98年6月24日因
    車禍意外致受有「顴骨骨折、胸部挫傷、左膝挫傷擦傷」等
    傷害，並至國立成功大學醫學院附設醫院就診後，上訴人於
    98年7月16日向被上訴人申請保險理賠，申請金額包括全民
    健康保險負擔之醫療費，被上訴人於同年月17日發文表示同
    意給付保險金13,043元（即不包含全民健康保險負擔之醫療
    費），惟上訴人因認理賠金額與約定不符而於同月19日以存
    證信函退回理賠支票拒絕收受，是本件兩造間所爭執者為上
    訴人依系爭保險契約請求給付（無社會保險者）傷害醫療保
    險金，而依系爭保險契約條款所記載：「被保險人於本特約
    有效期間內，因遭遇外來突發之意外傷害事故，致其身體蒙
    受傷害……經醫院或診所（不含國術館、接骨所）治療者，
    本公司就其『自行支出』之必需且合理的實際醫療費用，給
    付傷害醫療保險金，但每次傷害給付總額不得超過保險單所
    記載的每次傷害醫療保險金限額」之約款真意為何？即上訴
    人主張其得請求之金額包含全民健康保險負擔之醫療費用是
    否有理由？
  (二)茲兩造間對系爭保險契約條款之解釋有爭執，乃原審法院為
    判決時，依契約之文義解釋，再考量傷害醫療保險金給付之
    目的，並斟酌全辯論意旨，認定系爭保險契約中上揭理賠條
    款之真意為不包含全民健康保險負擔之醫療費用部分，並已
    於理由中說明認定本件無保險法第54條第2項「如有疑義，
    以作有利於被保險之人解釋為原則」規定適用之理由，難認
    原判決有何違背法令之情事。上訴人上訴理由雖指稱原審判
    決有上揭違背法令情事，然核其所指摘者均係原審認定事實
    （即就兩造間關於系爭保險契約理賠條款真意之認定）之職
    權行使不當，是上訴人指摘原審判決違背法令，洵屬無據。
五、綜上所述，原判決並無上訴人所指違背法令情事，依上訴意
    旨足認本件上訴為無理由，爰依民事訴訟法第436條之29第2
    款規定，不經言詞辯論，逕以判決駁回之。
六、本件上訴裁判費為1,500元，應由上訴人負擔，爰確定如主
    文第2項所載。
七、據上論結，本件上訴為無理由。依民事訴訟法第436條之32
    第1項、第2項、第449條第1項、第436條之29第2款、第78條
    、第436條之19第1項，判決如主文。
中    華    民    國    99    年    12    月    14    日
                  民事第三庭    審判長法  官  杭起鶴
                                      法  官  何清池
                                      法  官  王淑惠
以上正本係照原本作成。
本件不得上訴。
中    華    民    國    99    年    12    月    14    日
                                      書記官  任婉筠

司法院資訊處製作；財團法人民間司法改革基金會備份。
